臺灣高雄地方法院交通事件裁定　　　 100年度交聲字第2177號
原處分機關　交通部公路總局高雄區監理所旗山監理站
異　議　人
即受處分人　林財生
上列異議人即受處分人因違反道路交通管理處罰條例案件，對於
交通部公路總局高雄區監理所旗山監理站中華民國100 年10月25
日所為之處分（旗監違字第裁85-NO0000000號），聲明異議，本
院裁定如下：
    主  文
原處分撤銷。
林財生汽車駕駛人駕駛普通重型機車，經測定酒精濃度超過規定
標準，壹年內不得考領普通重型機車駕駛執照；並應參加道路交
通安全講習。
    理  由
一、本件原處分機關交通部公路總局高雄區監理所旗山監理站（
    下稱原處分機關）處分意旨略以：異議人即受處分人（下稱
    受處分人）林財生知悉服用酒類或其他相類之物，將使其駕
    駛車輛時之注意力減低，反應能力趨緩，而危及其他用路人
    之行車往來安全，於民國99年5 月18日13時許，在（改制前
    ）高雄縣燕巢鄉阿公店水庫飲用啤酒後，已不能安全駕駛動
    力交通工具，竟仍駕駛車牌號碼YMR-198 號重型機車，嗣於
    同日13時44分許，在（改制前）高雄縣燕巢鄉○○○路72之
    1 號前，遇警攔檢盤查，經以呼氣測試其酒精濃度達每公升
    1.32毫升（1.32MG/L），而查獲上情。案經（改制前）高雄
    縣政府警察局岡山分局報告偵辦，而有「汽車駕駛人酒精濃
    度超過規定標準」之違規事項，經員警製單舉發；原處分機
    關乃按員警舉發之違規事實，於100 年10月25日以旗監違字
    第裁85-NO0000000號裁決書，依道路交通管理處罰條例第35
    條第1 項、第1 款、第68條第2 項、第24條之規定，裁處受
    處分人應吊扣駕駛執照24個月，並應參加道路交通安全講習
    等語。
二、本件異議意旨略以：受處分人雖有上開酒駕行為，因工作關
    係，需要使用聯結車駕駛執照，若遭吊扣將影響生計，為此
    聲明異議等語。
三、按聲明異議屬司法救濟途徑之一種，由法院審查受處分人所
    涉違規事實是否成立，及原處分機關所適用之法條是否正確
    ，裁罰是否適當，因法院負有司法審查之作用，以本案而言
    ，就罰鍰、吊照及安全講習等處罰效果，應一併審理，並重
    為諭知，有臺灣高等法院暨所屬法院98年法律座談會刑事類
    提案第23號決議及審查意見可資參照，是本院本件審查之範
    圍，即不受受處分人異議意旨之拘束，合先敘明。
四、次按94年12月14日修正前之道路交通管理處罰條例第68條規
    定：「汽車駕駛人，因違反本條例及道路交通安全規則之規
    定，受吊扣或吊銷駕駛執照處分時，吊扣或吊銷其持有各級
    車類之駕駛執照」，而94年12月14日修正暨於95年3 月1 日
    施行之道路交通管理處罰條例第68條則規定：「汽車駕駛人
    ，因違反本條例及道路交通安全規則之規定，受吊銷駕駛執
    照處分時，吊銷其持有各級車類之駕駛執照」，修正後條文
    將原條文中之「吊扣或」3 字刪除，修法意旨係考量汽車駕
    駛人因違規而吊扣駕照，不宜連其他如職業上、生活上所需
    之駕照一併吊扣，否則恐影響人民工作及生活甚鉅，失之過
    苛，是汽車駕駛人因違反道路交通管理處罰條例及道路交通
    安全規則之規定，受「吊銷駕照」處分者，仍維持一併吊銷
    其持有各級車類之駕駛執照，至於受「吊扣」駕駛執照處分
    時，僅能「吊扣」違規當時所駕駛車輛之駕駛執照，不能再
    擴大適用至「吊扣」其持有之各級車類之駕駛執照，此修正
    並未剝奪各交通執法單位適用道路交通管理處罰條例時之裁
    量權，各交通執法單位仍可依駕駛人不同違規情狀依法為輕
    重不同之裁量，僅就擴大吊扣駕照之處分，為限縮之修正。
    此徵諸前揭99年5 月5 日修正之道路交通管理處罰條例第68
    條規定之修正理由重申「刪除吊扣各級駕駛執照之規定」，
    益足徵立法意旨係就行為人駕駛非其駕駛執照種類之車輛，
    違反應受吊扣駕駛執照之處分時，不得吊扣行為人所持有之
    非屬違規時駕駛車輛種類之駕駛執照至明。本件受處分人持
    有職業聯結車駕駛執照，於上揭時、地駕駛上開普通重型機
    車，因「汽車駕駛人酒精濃度超過規定標準（0.55MG/L以上
    ）」之違規，為警以其違反道路交通管理處罰條例第35條第
    1 項第1 款規定而製單舉發之事實，為受處分人所不爭執，
    且有舉發違反道路交通管理事件通知單、證號查詢汽車駕駛
    人資料在卷可憑（詳本院卷第10頁背面、第25頁）。而受處
    分人上開違規行為係發生於99年5 月18日，自應適用上開修
    正後即現行道路交通管理處罰條例第68條第1 項之規定。另
    依前開說明，修正後即現行道路交通管理處罰條例第68條第
    1 項之規定，既將「吊扣」等字刪除，異議人受吊扣駕駛執
    照處分時，自不得再吊扣其持有各級車類之駕駛執照，故原
    處分機關於作成吊扣駕駛執照處分時，應就行為人所應吊扣
    之駕駛執照種類予以限定，始符合依法行政原則。本件受處
    分人為本件違規行為時，係駕駛普通重型機車，已如前述，
    則其依法所受之處分應為限制其駕駛普通重型機車之權利，
    即應吊扣其普通重型機車駕駛執照，自不能越級限制其駕駛
    職業聯結車之權利。然受處分人並未考取普通重型機車駕照
    ，有證號查詢汽車駕駛人資料附卷可按（詳本院卷第26頁）
    ，就無駕駛執照者應受吊扣駕駛執照處分之情形，道路交通
    管理處罰條例第67條第6 項業已規定：「在所規定最長吊扣
    期間內，不得考領駕駛執照」之處理方式，故不得因違規人
    並無普通重型機車駕駛執照，即任意吊扣其他種類車輛之駕
    照，而應依法禁止其在此期間內（即1 年內）考領普通重型
    機車駕照，即可達成原本預定之法律效果，原處分機關未審
    酌及此，逕為「吊扣駕駛執照24個月及限於100 年11月24日
    前繳送駕駛執照」之裁罰處分，即難認為允當。
五、復按94年2 月5 日公布，於95年2 月5 日施行之行政罰法第
    26條規定：「一行為同時觸犯刑事法律及違反行政法上義務
    規定者，依刑事法律處罰之。但其行為應處以其他種類行政
    罰或得沒入之物而未經法院宣告沒收者，亦得裁處之。前項
    行為如經不起訴處分或為無罪、免訴、不受理、不付審理之
    裁判確定者，得依違反行政法上義務規定裁處之。」，又其
    他種類行政罰，係指違反行政法上之義務應受「裁罰性」之
    「不利處分」，依行政罰法第2 條規定，包括限制或禁止行
    為之吊扣證照處分。究其立法理由，一行為同時觸犯刑事法
    律及違反行政法上義務規定時，由於刑罰與行政罰同屬對不
    法行為之制裁，刑罰之懲罰作用較強，故在處罰目的相同且
    處罰方式相同時，若依刑事法律處罰，即足資警惕時，實無
    一事二罰再處行政罰之必要；且刑事法律處罰，由法院依法
    定程序為之，較符合正當法律秩序，應予優先適用，故同時
    觸犯刑事法律及違反行政法上義務規定之行為，行政機關得
    否科以與刑罰相類之行政罰處罰，端視該行為之刑事訴追或
    審判程序終局結果而定，在刑事訴追、審判程序尚未終局確
    定前，行政機關自不得逕予裁罰；至於罰鍰以外之沒入或其
    他種類行政罰，因兼具維護公共秩序之作用，為達行政目的
    ，行政機關仍得併予裁處。查本件受處分人因酒後駕車行為
    ，經臺灣高雄地方法院檢察署檢察官為聲請簡易判決處刑，
    本院交通法庭以99年度交簡字第257 號簡易判決判處有期徒
    刑3 月確定在案，有該份簡易判決及臺灣高等法院被告前案
    紀錄表在卷可按，原處分機關基於一行為不二罰之原則，未
    予裁處罰鍰，至所裁處之道安講習部分，乃裁罰性之不利處
    分，屬「其他種類之行政罰」，依行政罰法第26條第1 項但
    書之規定，仍得裁處之，是原處分關於施以道安講習部分之
    裁處，並無違誤。
六、又聲明異議屬一種司法救濟途徑，由法院審查受處分人所涉
    之違規事實是否成立及原處分所適用之法條是否正確、裁罰
    是否適當，因法院負有司法審查之作用，對原處分失當時，
    應自為處分，本件異議人固僅就原處分之吊扣駕照部分聲明
    異議，惟原處分有關安全講習之處罰效果，宜為一併重新諭
    知（臺灣高等法院暨所屬法院98年法律座談會刑事類提案第
    23號研討結果亦同此見解）。綜上，原處分機關上開吊扣駕
    照之行政裁罰，既有未洽，應由本院撤銷原處分，重新諭知
    如主文第2 項所載。
七、據上論斷，應依道路交通事件處理辦法第19條前段，道路交
    通管理處罰條例第87條第2 項、第35條第1 項第1 款、第24
    條第1 項第2 款、第67條第6 項，裁定如主文。
中    華    民    國   100    年    11    月    7     日
                      交通法庭  法  官  葉文博
以上正本證明與原本無異。
如不服本裁定應於送達後5 日內向本院提出抗告狀。
中    華    民    國   100    年    11    月    7     日
                                書記官  呂美玲